【裁判字號】    98,訴,892
【裁判日期】    980624
【裁判案由】    損害賠償 等
【裁判全文】
臺灣高雄地方法院民事判決               98年度訴字第892號
原      告  乙○○
訴訟代理人  凌進源律師
被      告  丙○○
                      樓
訴訟代理人  陳麗珍律師
當事人間損害賠償等事件，本院於民國98年6 月10日言詞辯論終
結，判決如下：
  主  文
原告之訴及假執行之聲請均駁回。
訴訟費用由原告負擔。
  事  實
一、原告起訴主張：原告於民國96年8 月28日向訴外人甲○○以
    新臺幣（下同）360,000 元購買引擎號碼7NF06727挖土機（
    下稱系爭挖土機），雙方並簽訂買賣合約書（下稱系爭合約
    書），甲○○並出具讓渡證書及進口報單資料，以證明系爭
    挖土機為其所有，詎被告於96年9 月26日以系爭挖土機為其
    所有，將系爭挖土機強占取回，迄今拒不返還，爰依民法第
    767 條規定，請求被告返還系爭挖土機，又原告以承包工程
    為業，挖土機為必要工具，被告強占系爭挖土機，致原告每
    月以50,000元向他人租用挖土機使用，自96年9 月26日起至
    98年2 月28日止，共計支出租金850,000 元，爰依民法第18
    4 條第1 項規定，請求被告賠償租金支出之損害。並聲明：
    (一)被告應返還系爭挖土機予原告。(二)被告應給付原告850,00
    0 元，及自起訴狀繕本送達翌日起至清償日止，按年息5%計
    算之利息。(三)願供擔保，請准宣告假執行。
二、被告則以：系爭挖土機為訴外人才福營造有限公司（下稱才
    福公司）所有，由甲○○借去使用，詎甲○○聲稱系爭挖土
    機遭竊，被告因此與甲○○一同前往報警，嗣高雄縣政府警
    察局岡山分局偵查隊查獲系爭挖土機，將之發還才福公司，
    並由才福公司負責人即被告依法保管，系爭挖土機既經警察
    機關交付保管，即無強占可言，又系爭挖土機為才福公司所
    有，原告不得請求返還，亦無損害賠償可言，況原告就損害
    金額亦未舉證證明等語，資為抗辯。並聲明：(一)原告之訴駁
    回。(二)如受不利判決，願供擔保請准宣告免為假執行。
三、兩造爭執及不爭執事項：
  (一)不爭執部分：
  1.系爭挖土機由甲○○以360,000 元出賣予原告，並有買賣合
    約書、讓渡證書影本各1 份為證（見本院卷第7 、8 頁）。
  2.系爭挖土機由高雄縣政府警察局岡山分局偵查隊於96年9 月
    26日交付被告保管，並有代保管切結書影本1 份為證（見本
    院卷第17頁）。
  3.本院96年度訴字第5350號刑事判決，認定甲○○確有侵占系
    爭挖土機及誣告犯行，依業務侵占罪及誣告罪，分別判處有
    期徒刑8 月、3 月，合併應執行有期徒刑10月，臺灣高雄地
    方法院檢察署檢察官提起上訴，經臺灣高等法院高雄分院97
    年度上訴字第1655號刑事判決駁回確定。
  (二)爭執部分：
  1.系爭挖土機是否為原告所有？
  2.若是，被告是否構成侵權行為？賠償金額如何計算？
四、本院判斷如下：
  (一)系爭挖土機之所有人是否為原告？
  1.按動產之受讓人占有動產，而受關於占有之保護者，縱讓與
    人無移轉所有權之權利，受讓人仍取得其所有權；又動產所
    有權之移轉為目的，而善意受讓該動產之占有者，縱其讓與
    人無移轉所有權之權利，其占有仍受法律之保護，民法第
    801 條、第948 條分別定有明文。而所謂善意，係指受讓人
    不知讓與人無讓與動產之權利而言，如受讓人依客觀情形，
    在其交易經驗上，因故意或重大過失而不知讓與人無處分之
    權利者，即應認為惡意。
  2.原告主張其係系爭挖土機之真正所有權人，並提出系爭合約
    書、讓渡書及進口報單為證（見本院卷第7-9 頁），然觀之
    原告提出之上開系爭合約書及讓渡書，賣方均係甲○○，則
    本件應先審酌甲○○是否為有權處分系爭挖土機之人自明。
    惟查：系爭挖土機係才福公司於95年12月份，以756,000 元
    向雄隆重機有限公司購買，而甲○○僅係才福公司下游承包
    商，僅負責保管系爭挖土機，並未取得系爭挖土機之所有權
    ，然甲○○卻於96年8 月間將系爭挖土機售予原告等情，業
    據被告提出統一發票等資料附卷可稽。雖甲○○於本院審理
    時證稱：伊認為伊係系爭挖土機之所有權人，始將系爭挖土
    機售予原告云云，惟其於本院審理時另證稱：「（你將系爭
    挖土機出售給原告後，你如何告訴被告系爭挖土機不見了？
    ）我有告訴被告，我因有債務上的問題，有欠人家一些債務
    ，系爭挖土機我就交給我的債權人拿去抵債。當時我並不知
    道法律上問題，被告告訴我，我這樣的行為是盜賣公司的資
    產，被告叫我到派出所去報案，那時我也對法律不了解，到
    派出所謊報假案件」、「（你為何盜賣系爭挖土機？）當時
    我認為我和被告有合夥關係，被告購入系爭挖土機時告訴我
    ，只要我每月交6 萬元系爭挖土機的錢給他，他就不要使用
    系爭挖土機，將系爭挖土機給我使用。」、「（你有支付系
    爭挖土機的錢給被告嗎？）我有支付2 期款項，之後因為我
    沒錢所以就沒有再支付系爭挖土機的錢」、「（你只有支付
    2 期款項給被告，但你剛陳述系爭挖土機是在95年購入，你
    係在96年8 月將系爭挖土機出售給原告，一段期間內你並未
    再付任何款項予被告，為何你認為系爭挖土機所有的？）當
    時我是認為已和被告做成了系爭挖土機買賣交易，所以我認
    定系爭挖土機是屬於我所有」等語（見本院卷第50-53 頁）
    ，倘甲○○上開證詞為真，既然甲○○僅給付2 期款項予被
    告，且甲○○亦不否認被告斯時並未出具任何讓渡書或書面
    資料與伊乙節，衡情，倘當時被告確有將系爭挖土機售予甲
    ○○之意，挖土機乃屬價值非微之物，甲○○豈會在未要求
    被告簽立任何書面文件下，恣意交付貨款予被告？參以，若
    甲○○認系爭挖土機為其所有，則其當有處分系爭挖土機之
    權利，則為何其在被告要求伊返還系爭挖土機時，伊係誆稱
    被告系爭挖土機係遭他人取走？從而，甲○○證稱系爭挖土
    機為其所有云云，應不實在。準此，系爭挖土機確實係才福
    公司所有，僅交由甲○○使用自明，亦即甲○○並非系爭挖
    土機之有權處分之人。
  (二)被告是否善意受讓系爭車輛？
  1.按讓與動產所有權，如讓與人無讓與其所有權之權利；而受
    讓人又非善意者（指明知或可得而知該與人無讓與權利之謂
    ），受讓人即不因之取得其所有權，此從民法第948 條規定
    之意旨觀之甚明，並有最高法院71年度台上字第2819號判決
    可資參照。
  2.經查，甲○○向原告出售系爭挖土機時，僅出具進口報單影
    本予原告乙節，業據甲○○於本院審理時證述明確，且為原
    告所不否認，此部分事實，應可認定。又甲○○另證稱：「
    （一般買賣挖土機要出示的進口稅單證明是要正本或影本？
    ）正本或影本都可以，我是拿進口報單影本給原告，但為了
    慎重應該要拿正本」等語（見本院卷第54頁）。衡情，原告
    為從事怪手托運為業，理當對於挖土機等重機物之買賣交易
    有一定認識，且挖土機乃屬動輒價值數十萬元之昂貴物，一
    般交易時應會要求進口稅單之正本及釐清真正所有人為何人
    ，以杜日後發生糾紛，然原告當時並未要求甲○○提供進口
    稅單正本，足認原告在系爭挖土機之交易上，恐有重大過失
    。再者，系爭挖土機之身車上貼有才福營造公司等字樣一事
    ，亦經甲○○證述明確，附有照片可參（見本院卷第54頁、
    第76-77 頁），足認原告並非無法從系爭挖土機之外觀上懷
    疑甲○○並非真正之所有權人。參以，原告於上述刑事案件
    中供稱系爭挖土機於96年8 月，其向甲○○購入時價值約45
    萬元，然原告購入之金額卻僅有36萬元，亦即甲○○當時確
    以低於市價之價格銷售系爭挖土機之舉，則原告當時更應謹
    慎請求甲○○提供相關進口稅單及統一發票正本自明，然原
    告均無上開之舉，足認原告應明知或可得而知甲○○並無讓
    與系爭挖土機之權利，是其即不能依民法第948 條善意受讓
    之規定，取得系爭挖土機之所有權。
  3.綜上，原告並非善意取得系爭挖土機，則原告就系爭挖土機
    顯未取得任何權利，則被告當無侵害原告之權利自明。
五、綜上所述，系爭挖土機為被告所有，而原告非基於善意而取
    得系爭車輛，不受民法第948 條善意受讓之保護，原告自不
    得依民法第767 條之規定，基於所有人之地位，請求被告返
    還系爭挖土機。至原告並非系爭挖土機之所有權人，則原告
    另主張其所有權受損，而向被告請求租金850,000 元損失，
    亦無理由，應予駁回。又原告之訴既經駁回，則其假執行之
    聲請亦失所附麗，應併予駁回。
六、本件事證已臻明確，兩造其餘攻擊防禦方法，核與判決結果
    無影響，爰不逐一論述，併此敘明。
七、據上論結，本件原告之訴為無理由，依民事訴訟法第78條，
    判決如主文。
中    華    民    國    98    年    6     月    24    日
                  民事第一庭    法    官  張茹棻
上為正本係照原本作成。
如不服本判決，應於送達後20日內，向本院提出上訴狀並表明上
訴理由，如於本判決送達前提起上訴者，應於判決送達後10日內
補提上訴理由書（須附繕本）。
中    華    民    國    98    年    6     月    24    日
                                書 記 官  黃美秀


司法院資訊處製作；財團法人民間司法改革基金會備份。
